【裁判字號】    97,上,111
【裁判日期】    971104
【裁判案由】    損害賠償
【裁判全文】
臺灣高等法院臺中分院民事判決  97年度上字第111號
上訴人
即被上訴人      丁○○
上訴人
即被上訴人      丙○○
被上訴人        甲○○
共同訴訟代理人  黃雅琴律師
共同訴訟代理人  羅宗賢律師
被上訴人
即上訴人        建明汽車客運股份有限公司
法定代理人      己○○
訴訟代理人      乙○○
訴訟代理人      張玉希律師
複代理人        戊○○
視同上訴人
兼被上訴人      庚○○
上列當事人間請求損害賠償事件，上訴人對於中華民國97年1月
30日臺灣臺中地方法院96年度訴字第3093號第一審判決提起上訴
，本院於97年10月21日言詞辯論終結，判決如下：
    主  文
原判決關於(一)命上訴人建明汽車客運股份有限公司及庚○○連帶
給付甲○○超過新台幣肆拾柒萬貳仟貳佰壹拾捌元之本息部分，
及該部分假執行之宣告；(二)駁回上訴人丁○○、丙○○後開第三
項之訴部分，並訴訟費用之裁判（除確定部分外）均廢棄。
上開廢棄(一)部分，甲○○在第一審之訴及假執行之聲請均駁回。
上訴人建明汽車客運股份有限公司及庚○○應再連帶給付上訴人
丁○○新台幣伍萬元、再連帶給付丙○○新台幣壹拾伍萬元，及
均自民國九十五年十一月十九日起至清償日止，按年息百分之五
計算之利息。
建明汽車客運股份有限公司及庚○○之其餘上訴駁回。
丁○○、丙○○之其餘上訴駁回。
第一審訴訟費用（除確定部分外）及第二審訴訟費用關於建明汽
車客運股份有限公司及庚○○上訴部分，由建明汽車客運股份有
限公司及庚○○連帶負擔百分之六十七，餘由甲○○、丁○○、
丙○○負擔。第二審訴訟費用關於丁○○、丙○○上訴部分，由
建明汽車客運股份有限公司及庚○○連帶負擔三分之一，餘由丁
○○、丙○○負擔。
    事實及理由
甲、程序事項：
    按民法第275條規定連帶債務人中之一人，受確定判決，而
    其判決非基於該債務人之個人關係者，為他債務人之利益亦
    生效力，故債權人以各連帶債務人為共同被告提起給付之訴
    ，被告一人提出非基於其個人關係之抗辯有理由者，對於被
    告各人即屬必須合一確定，自應適用民事訴訟法第56條第1
    項之規定（最高法院52年台上字第1930號及33年上字第4810
    號判例參照）。本件丁○○、丙○○請求建明汽車客運股份
    有限公司（下稱建明公司）、庚○○連帶給付之訴，建明公
    司提出非基於其個人關係之抗辯有理由，對於共同上訴人之
    各人即屬必須合一確定，依民事訴訟法第56條第1項之規定
    ，建明公司提起上訴之效力及於未提起上訴之庚○○，爰並
    列庚○○為視同上訴人，合先敘明。
乙、實體事項：
壹、上訴人即被上訴人方面：
一、被上訴人甲○○及上訴人即被上訴人丁○○、丙○○（以下
    簡稱丁○○、丙○○）於原審陳述：
（一）庚○○受雇於建明公司，於民國（下同）95年4月5日凌晨
      3時30分許，駕駛車牌號碼AG–473號「飛狗巴士」營業大
      客車，自位於臺中市○○路之「飛狗巴士」保養廠，欲前
      往「飛狗巴士」干城車站排班。其於同日凌晨4時57分許
      ，駕駛系爭營業大客車，沿臺中縣潭子鄉○○路○段由北
      向南行駛，行經中山路一段與得天街之街口時，本應注意
      車前狀況，並隨時採取必要安全措施；又汽車行經行人穿
      越道，遇有行人穿越時，無論有無交通指揮人員指揮或號
      誌指示，均應暫停讓行人先行通過，而依當時天候、光線
      、路面、缺陷、障礙物、視距情形，並無不能注意之情事
      ，竟疏於注意車前狀況，即貿然前行。適有被害人姚菊子
      推著裝有資源回收物之手推車，步行經過中山路一段上之
      行人穿越道，庚○○發現被害人姚菊子行走在大客車前方
      時，閃煞不及，所駕駛之系爭營業大客車右前車頭與被害
      人姚菊子之身體發生碰撞，致被害人姚菊子因頭骨碎裂引
      起外傷性休克而死亡。庚○○肇事後竟未停車查看及對被
      害人姚菊子採取救護或其他必要措施，反而逕自駕車駛離
      現場。嗣經警方調閱路口監視器，並對庚○○所駕駛之系
      爭營業大客車勘驗後，始查知上情。
（二）庚○○上開業務過失致人死亡而逃逸刑事部份，業經原審
      法院96年度交訴緝字第10號、本院96年度交上訴字第2515
      號刑事判決有罪確定在案，建明公司為庚○○之僱主，其
      二人依法應負民事侵權行為之連帶損害賠償責任，爰提起
      刑事附帶民事訴訟之損害賠償請求。
（三）甲○○、丁○○、丙○○三人分別請求如下損害賠償：
  １、甲○○（9年11月2日生）為被害人姚菊子之養母，育有7
      名子女，被害人姚菊子對甲○○本負有扶養義務，依甲○
      ○尚有平均餘命6.37歲、行政院主計處公布之95年度台中
      縣縣民家庭收支報告資料，以每人每年平均支出金額222,
      929元為計算基準，扣除甲○○其他扶養義務人之分擔責
      任，及依霍夫曼式計算法扣除中間利息後，請求建明公司
      及庚○○連帶賠償扶養費損害172,218元。
  ２、丁○○為被害人姚菊子之子，為被害人姚菊子支出喪葬費
      用527,710元，請求建明公司及庚○○連帶賠償527,710元
      。
  ３、甲○○為被害人姚菊子之養母，老年喪女；丁○○、丙○
      ○則為被害人姚菊子之子、女，分別於19歲、17歲喪父，
      與被害人姚菊子相依為命，含辛茹苦養育成年，正欲盡反
      哺之心，卻遭劇變，悲痛萬分，庚○○復否認肇事，推卸
      責任，迄今未為分文賠償，而不得不藉由訴訟程序請求賠
      償，此一過程也造成對造等人之精神上二度傷害，丙○○
      更因而有焦慮、失眠情形，爰依序分別請求精神慰藉金2,
      127,782元、2,300,000元及3,300,000元。
二、丁○○、丙○○於本院補充陳述：
（一）建明客運公司抗辯甲○○與姚菊子間並無直系血親關係，
      顯有誤會。
（二）原審判決甲○○所得請求之扶養金額尚屬合理。
（三）關於慰撫金部分：
      原審判決並未具體說明兩造之身分、職業、教育程度、財
      產及經濟程度，況丙○○、丁○○之教育程度、身分地位
      、經濟狀況並不相同。另丁○○、丙○○早年喪父，渠二
      人自幼即受被害人撫養長大，於盡反哺孝心之際，竟遭遇
      橫禍，復因對造事發後推卸責任，丁○○、丙○○除領取
      強制責任保險之外，未獲任何賠償及慰問，丁○○、丙○
      ○所受精神痛苦甚鉅，原審判決僅判命慰撫金150萬元，
      顯屬過低。
貳、被上訴人即上訴人方面：
一、被上訴人即上訴人建明公司（以下簡稱建明公司）及庚○○
    於原審陳述：
（一）對庚○○受僱於建明公司，於95年4月5日凌晨3時30分許
      ，駕駛系爭車牌號碼AG–473號「飛狗巴士」營業大客車
      ，自位於臺中市○○路之「飛狗巴士」保養廠，欲前往「
      飛狗巴士」干城車站排班。其於同日凌晨4時57分許，駕
      駛上開營業大客車，沿臺中縣潭子鄉○○路○段由北向南
      行駛，行經中山路一段與得天街之街口之事實並不爭執。
      惟庚○○為優良駕駛，應無撞及被害人姚菊子之情事，雖
      刑事判決雖判決庚○○有罪確定，但仍請法院依職權另行
      認定事實。
（二）退步言之，縱認庚○○就系爭車禍事故確有肇事責任，然
      被害人姚菊子無故違規穿越快車道，且於天未大明之清晨
      ，未穿著有閃反光警示標示之衣物，其就車禍之發生，與
      有過失。
（三）建明公司對庚○○之選任及監督其職務之執行已善盡相當
      之注意，無需負連帶賠償責任。
（四）甲○○並未舉證被害人姚菊子仍有經濟能力而對甲○○負
      有扶養責任，且所主張之生活必要支出費用過高，又所另
      請求之精神慰藉金，其金額過高，因庚○○資力不佳，實
      在無力負擔。
二、建明公司於本院補充陳述：
（一）上訴人公司駕駛庚○○並非執行業務，亦未肇事逃逸，公
      司不應負連帶賠償責任：
  １、查肇事當時，庚○○係因忘記帶手機，返家去取手機而肇
      事。
  ２、庚○○自始否認有看見死者，或是有明知撞擊死者後仍然
      逃逸等犯行，而原審所採刑事判決之認定，亦僅為推定之
      結果，且判決中無隻字片語提及當時天色昏暗，死者所著
      為深色衣物等情，故庚○○表示未看到死者乙節，並非全
      然不可信，雖為刑事判決及原審所否採，參判例意旨，請
      民事庭法院獨立認定。
（二）被上訴人甲○○之扶養請求權不應按其子女人數平均請求
      ，死者姚菊子並無能力扶養被上訴人。
（三）被上訴人領有老人年金（現為國民年金），於計算本件扶
      養費時應予扣除。
（四）原審判決賠償被上訴人精神慰撫金各150萬元過高。
（五）死者就本件事故亦與有過失。
參、原審經審酌兩造所提供之攻擊防禦方法後，認甲○○、丁○
    ○、丙○○本於侵權行為之法律關係，請求建明公司及庚○
    ○連帶給付如原審聲明所示之金額及利息，就連帶給付甲○
    ○1,672,218元，連帶給付丁○○1,277,710元，連帶給付丙
    ○○750,000元，及均自95年11月19日起至清償日止，各按
    週年利率百分之5計算之利息範圍內，為有理由，而予准許
    ，並駁回甲○○、丁○○、丙○○逾上開範圍之請求，另就
    甲○○、丁○○、丙○○勝訴部分，分別為兩造供擔保准予
    假執行及免為假執行之宣告，並駁回甲○○、丁○○、丙○
    ○其餘敗訴部分假執行之聲請。丁○○、丙○○不服第一審
    判決提起上訴，於本院上訴聲明為：原判決不利於上訴人
    丁○○部分，在15萬元範圍內廢棄。前項廢棄部分，被上
    訴人應再連帶給付上訴人丁○○15萬元，及自95年11月19日
    起至清償日止，按週年利率百分之5計算之利息。原判決
    不利於上訴人丙○○部分，在30萬元範圍內廢棄。前項廢
    棄部分，被上訴人應再連帶給付上訴人丙○○30萬元，及自
    95年11月19日起至清償日止，按週年利率百分之5計算之利
    息。答辯聲明：建明公司及庚○○之上訴駁回。建明公司於
    本院上訴聲明：原判決不利上訴人部分廢棄。上開廢棄
    部分，被上訴人於原審之訴及假執行之聲請均駁回。答辯聲
    明：丁○○、丙○○之上訴駁回。如受不利益判決，願
    供擔保請准予免為假執行。（甲○○就原審判決駁回其逾1,
    672,218元、丁○○就原審判決駁回其逾1,427,710元、丙○
    ○就原審判決駁回其逾1,050,000元及該部分利息之請求，
    並未聲明不服，該部分應已確定。）
肆、兩造不爭執之事實：（見本院卷第1宗135頁至135頁背面）
一、庚○○受僱於建明公司，於95年4月5日凌晨3時30分許，駕
    駛系爭車牌號碼AG–473號「飛狗巴士」營業大客車，自位
    於臺中市○○路之「飛狗巴士」保養廠，欲前往「飛狗巴士
    」干城車站排班。其於同日凌晨4時57分許，駕駛系爭營業
    大客車，沿臺中縣潭子鄉○○路○段由北向南行駛，行經中
    山路一段與得天街之街口時，適有被害人姚菊子推著裝有資
    源回收物之手推車，步行經過中山路一段，庚○○發現被害
    人姚菊子行走在大客車前方時，閃煞不及，所駕駛之系爭營
    業大客車右前車頭與被害人姚菊子之身體發生碰撞，致被害
    人姚菊子因頭骨碎裂引起外傷性休克而死亡。
二、庚○○業經本院96年度交訴緝字第10號、臺灣高等法院臺中
    分院96年度交上訴字第2515號刑事判決有罪確定，現正服刑
    中。
三、甲○○為被害人姚菊子之養母，依94年台灣省簡易生命表，
    尚有平均餘命6.37歲，含被害人姚菊子計有7名子女。丁○
    ○、丙○○則為被害人姚菊子之子女。
四、兩造所各自主張之身分、地位、經濟能力資料。
五、丁○○因被害人姚菊子死亡而支出必要之喪葬費用527,710
    元。
六、丁○○、丙○○業已領得1,500,000元之強制責任保險金。
七、行政院主計處公布之95年度台中縣縣民家庭收支報告資料，
    每人每年平均支出金額為222929元。
伍、本件之爭點：(1)庚○○是否在人行道撞到被害人？庚○○於
    事故發生時，是否在執行業務？又被害人就本件事故之發生
    是否與有過失？(2)姚朝娥是否死者的養母，有無請求權，其
    撫養費是否適當？原審判決給付之慰撫金數額是否適當？
一、庚○○是否在人行道撞到被害人？又被害人就本件事故之發
    生是否與有過失？
（一）經查，庚○○受僱於建明公司，於95年4月5日凌晨3時30
      分許，駕駛系爭營業大客車，由位於臺中市○○路之「飛
      狗巴士」保養廠，欲前往台中干城車站，同日凌晨4時57
      分許，由北向南行經臺中縣潭子鄉○○路○段與得天街之
      街口時，疏於注意車前狀況，即貿然前行，適有被害人姚
      菊子推著裝有資源回收物之嬰兒手推車，行經中山路一段
      上之行人穿越道，庚○○發現被害人姚菊子行走在大客車
      前方時，閃煞不及，所駕駛之系爭營業大客車右前車頭與
      被害人姚菊子之身體發生碰撞，致被害人姚菊子頭骨碎裂
      引起外傷性休克而當場死亡，庚○○肇事後未停車查看及
      對被害人姚菊子採取救護或其他必要措施，反而逕自駕車
      駛離現場等情，道路交通事故調查報告表（臺灣臺中地方
      法院檢察署95年度相字第591號相驗卷第4至12頁）、現場
      圖（上開相驗卷第19頁）、肇事現場相片（上開相驗卷第
      36至52頁）、檢察官勘驗筆錄（上開相驗卷第30頁）、相
      驗屍體證明書及驗斷書等資料（上開相驗卷第58頁至62頁
      ），附於臺灣臺中地方法院檢察署95年度相字第591號相
      驗卷內可參，堪信為真實。庚○○及建明公司雖否認有撞
      及被害人姚菊子及抗辯被害人就車禍之發生與有過失，建
      明公司復辯稱庚○○當時非執行業務云云。然查：
  １、案發後至現場處理事故之臺中縣警察局豐原分局偵查隊小
      隊長莊俊傑於原審法院96年度交訴緝字第10號刑事案件審
      理中證述：伊接獲通知後，於當日清晨六時二十五分許，
      到達車禍現場，開始採集跡證，當時交通小隊已將現場掉
      落之汽車烤漆片二片拍照，並帶回去，伊到現場後，從被
      害人屍體往前約一百公尺處採證，發現撞擊點、屍體旁邊
      、往臺中方向之路面上，有汽車擋風玻璃碎片及白色塑膠
      碎片，那些擋風玻璃碎片，是從手推車之位置，一直延伸
      到被害人倒臥之位置，而被害人的手推車，經勘驗結果，
      僅是倒下去，並無被車子壓過之痕跡，亦無變形損壞之情
      形，嗣後潭子分駐所找到庚○○所駕駛之營業大客車，由
      證人黃家將就鑑識部分支援勘驗，伊等勘驗時，就掉落在
      車禍現場之烤漆片作初步比對，其顏色、形狀，均與系爭
      營業大客車左側烤漆掉落處之形狀、顏色相符，擋風玻璃
      碎片，也與該營業大客車損害情形相符，另在系爭營業大
      客車之擋風玻璃內側發現與車禍現場採集到之白色塑膠碎
      片相同之塑膠碎片，且大客車後面之變速箱亦有報紙捲入
      ，右後輪輪框亦發現有疑似人腦組織及血跡之物體，經測
      試結果，有人血反應，另現場遺留之掉落物，初步判斷並
      沒有其他車輛掉落之物，所採集到之擋風玻璃碎片，亦無
      被其他車輛壓過的痕跡等語。
  ２、臺中縣警察局豐原分局偵查佐黃家將於原審法院96年度交
      訴緝字第10號刑事案件上開刑事案件審理時亦結證：疑似
      肇事車輛經扣回潭子分駐所後，伊與小隊長莊俊傑即於同
      日上午十時許，在飛狗巴士臺中市○○路之保養廠勘驗庚
      ○○所駕駛之系爭營業用大客車，伊比對交通小隊趕到現
      場後有保存烤漆碎片與庚○○所駕駛之系爭營業大客車之
      保險桿與車身烤漆掉落處，發現系爭營業大客車烤漆破碎
      掉落的痕跡是新的，且該烤漆之所以破碎，是因為瞬間撞
      擊力道很大，所以造成整個保險桿往內擠壓，擠壓到車身
      的烤漆片才會掉落，而非直接碰撞到烤漆掉落處所造成的
      ，車禍現場採集到的玻璃碎片，全部都是擋風玻璃碎片形
      等語，核與上開莊俊傑所證相符。
  ３、依刑事卷附道路交通事故現場圖及現場照片所示，系爭車
      禍現場，由行人穿越道往南之路面上，有玻璃碎片掉落及
      較為細小之玻璃碎片散落，另行人穿越道往南約3.2公尺
      、4.3公尺處，則分別有編號１、２之烤漆碎片掉落。另
      庚○○所駕駛系爭營業大客車，經證人莊俊傑與黃家將勘
      驗結果，右側擋風玻璃上有一明顯破洞，該破洞頂端距離
      地面之高度約有168公分；另該擋風玻璃破洞內側，亦留
      有與車禍現場所採集到之白色塑膠碎片相同顏色、材質之
      塑膠碎片；且系爭營業大客車左側保險桿與駕駛座旁車門
      交接處，亦有烤漆掉落之現象，經與在車禍現場採集之烤
      漆碎片比對，二者形狀完全吻合，顏色亦屬一致，另系爭
      營業大客車右後輪輪框上方所發現疑似人腦組織及血點與
      被害人姚菊子檢體棉棒，經送內政部警政署刑事警察局鑑
      定結果：「本案採自AG–437號營大客車右後輪框上方人
      體組織血跡棉棒DNA–STR型別與被害人姚菊子之DNA–STR
      型別相同，該型別在臺灣地區中國人分布機率預估為1.9X
      10的-19次方」等情，復有該局95年5月1日刑醫字第09500
      57176號鑑驗書附於刑事95年度相字第591號相驗卷內可證
      。
  ４、庚○○前於警訊、偵查及原審法院刑事案件準備程序中均
      曾自承：伊於95年4月5日駕駛系爭營業大客車行經上開車
      禍地點時，系爭營業大客車之右前方擋風玻璃，在靠近中
      央分隔島行人穿越斑馬線附近有撞到東西等語。且於本院
      審理由亦陳稱當時有聽到玻璃破碎的聲音，途中渠未停下
      來，回到台中站以後，有向公司人員報告玻璃破了，公司
      人員即叫渠開另一台車，後來警察就來了等語（本院卷第
      二宗第33頁背面）。另被害人姚菊子於車禍發生後，乃係
      臉朝下倒臥在內外側車道之間；其手推車並未受損變形而
      僅係倒置在外側車道中央之行人穿越道旁，與被害人倒臥
      地點相距約16.6公尺，又被害人姚菊子之右鞋掉落在距離
      行人穿越道往南約10.6公尺處之中央分隔島旁，左鞋則遺
      留在手推車旁之中山路一段南側之行人穿越道上。由被害
      人姚菊子倒臥、手推車、左右鞋位置及手推車並無撞損痕
      跡等情觀之，被害人姚菊子於車禍發生當時，應係推著裝
      有資源回收報紙之手推車，行走於中山路一段由北往南之
      行人穿越道上，庚○○所駕駛之系爭營業大客車則係由北
      往南行駛於內側車道上，系爭營業大客車之右側車頭應有
      撞擊被害人姚菊子，除致擋風玻璃發生破裂、左側保險桿
      與駕駛座旁車門交接處之烤漆掉落、右後輪輪框上方沾留
      被害人姚菊子之人腦組織及血點外，並致被害人姚菊子遭
      撞落到中山路一段行人穿越道往南約18.6公尺處倒臥在地
      死亡等情，應可認定。建明公司及庚○○二人上開庚○○
      應未撞及被害人姚菊子之辯詞，尚難採信。
  ５、按汽車行經行人穿越道，遇有行人穿越時，無論有無交通
      警察指揮人員指揮或號誌指示，均應暫停讓行人先行通過
      ；且汽車行駛時，駕駛人應注意車前狀況，並隨時採取必
      要之安全措施，道路交通安全規則第103條第2項、第94條
      第3項分別定有明文。庚○○自承系爭路口於當時之號誌
      模式為閃光警示燈號，而非紅黃綠三色燈號，則被害人姚
      菊子行經行人穿越道，自無違反交通號誌之可言，庚○○
      以駕駛營業大客車載運乘客為業，行經路口之行人穿越道
      時，本應注意停讓行人優先通過，並隨時注意車前狀況及
      採取適當措施，依當時天候狀況、路面乾燥、無缺陷、無
      障礙物之客觀情形，並無不能注意之特別情事，竟疏未注
      意，仍逕行駕車前行，致撞擊正步行於行人穿越道上之被
      害人姚菊子。庚○○上開駕車行為，顯有過失，其過失行
      為並直接造成被害人姚菊子死亡之結果，二者間具有相當
      之因果關係。是庚○○業務過失致人於死且於肇事後逃逸
      之行為，足以認定，原審法院96年度交訴緝字第10號、本
      院96年度交上訴字第2515號刑事判決亦同此認定。
  ６、建明公司以勞工安全衛生設施規則第21-2條第1項第2款規
      定，辯稱死者姚菊子穿越斑馬線未著反光衣物，容有過失
      云云，然查：死者姚菊子並非受雇主僱用之勞工，其上開
      規則係規定僱主給給予勞工適當之安全設備而言，與本件
      過失責任之認定尚不相涉，建明公司執此主張被害人與有
      過失，顯非可採；況經本院將本件車禍事件之相關卷證送
      台灣省台中縣區車輛行車事故鑑定委員會鑑定結果，亦認
      庚○○駕駛大客車行經閃光號誌岔路口且設有行人穿越道
      之處所，未注意車前狀況，未減速慢行且車速較快，重撞
      在行人穿越道上行走之行人，為肇事原因，行人姚菊子無
      肇事因素。有該委員會97年8月13日函附鑑定意見書一份
      在卷可稽（本院卷第一宗第121至123頁）。
  ７、建明公司復辯稱庚○○當時係欲回家拿手機，並非執行業
      務云云，然按民法第188條第1項所謂受僱人因執行職務不
      法侵害他人之權利，不僅指受僱人因執行其所受命令，或
      委託之職務自體，或執行該職務所必要之行為，而不法侵
      害他人之權利者而言，即職務上予以機會之行為及與執行
      職務之時間或處所有密切關係之行為，在客觀上足認為與
      其執行職務有關，而不法侵害他人之權利者，就令其係為
      自己利益所為，自應包括在內（最高法院86年度上字第14
      97號判決參照）。本件庚○○係受僱於建明公司擔任司機
      一職，事故發生當日係將系爭車牌號碼AG–473號「飛狗
      巴士」營業大客車，自位於臺中市○○路之「飛狗巴士」
      保養廠，欲前往「飛狗巴士」干城車站排班一情，既為兩
      造所不爭執，況庚○○亦陳稱：當天渠是出五點的的車子
      ，渠三點多到保養廠，到站時，渠跟主任報告沒有帶手機
      ，因工作時需用手機，主任叫渠回去拿，所以才順便回家
      拿手機，這個時間已經上班的時間，是要出車的時間，應
      係從事業務等語（本院卷第一宗第97頁背面、第二宗第33
      頁背面）。依目前實務見解，對於民法第188條之僱用人
      責任，就其中之「受僱人因執行職務」之要件，係採外觀
      主義，僅須受僱人之行為在外觀上一般人認為係執行職務
      即屬之，本件庚○○事故發生當時既係駕駛建明公司之營
      業大客車自保養廠欲前往車站排班，自係執行職務，不因
      順道回家拿手機而有異。是以建明公司辯稱庚○○非執行
      職務云云，亦非可採。
二、姚朝娥是否死者的養母，有無請求權，其撫養費是否適當？
    原審判決給付之慰撫金數額是否適當？
（一）按因故意或過失，不法侵害他人之權利者，負損害賠償責
      任；又受僱人因執行職務，不法侵害他人之權利者，由僱
      用人與行為人連帶負損害賠償責任，民法第184條第1項前
      段及第188條第1項前段分別定有明文。查系爭車禍事故發
      生當時，庚○○係受僱於建明汽車客運股份有限公司擔任
      營業大客車司機，為兩造所不爭執，庚○○在執行駕駛職
      務時，因過失不慎撞及被害人姚菊子死亡，當係不法侵害
      他人致死，已構成侵權行為。其僱用人即建明公司就庚○
      ○所為上開侵權行為所造成之損害，並未提出任何選任受
      僱人及監督其職務之執行，已盡相當之注意或縱加以相當
      之注意而仍不免發生損害之證明，其抗辯不須負僱用人連
      帶賠償責任等語，亦非有據。揆之上揭規定，自應與庚○
      ○共負連帶賠償責任。
（二）次按，不法侵害他人致死者，對於支出殯葬費之人，亦應
      負損害賠償責任；被害人對於第三人負有法定扶養義務者
      ，加害人對於該第三人亦應負損害賠償責任。又不法侵害
      他人致死者，被害人之父、母、子、女及配偶，雖非財產
      上之損害，亦得請求賠償相當之金額，民法第192條第1項
      、第2項及第194條分別定有明文。查甲○○為被害人姚菊
      子之養母，迄姚菊子死亡為止並無終止收養之情形，而丁
      ○○、丙○○為被害人姚菊子之子女，有戶籍資料可查（
      原審卷第39、44、45頁、本院卷第一宗第158至198頁），
      且為建明公司及庚○○所不爭執（本院卷第一宗第136頁
      、第二宗第8頁及背面），玆審酌甲○○、丁○○、丙○
      ○之各項損害賠償請求如下：
  １、甲○○之扶養費部分：查甲○○為被害人姚菊子之養母，
      係9年11月2日生，應無工作能力而需仰賴子女扶養否則不
      能維持生活，被害人姚菊子為28年5月19日生，雖已逾通
      常之65歲退休年齡，然依其於事故發生時猶能於清晨外出
      從事資源回收工作等情觀之，被害人姚菊子於事故發生時
      ，仍有工作能力而得負擔其對甲○○之扶養義務。建明公
      司雖辯稱甲○○尚有六名生存子女，男、女各3人，今年
      年齡分別自61歲至48歲，有該被上訴人甲○○子女系統表
      在卷可查（見本院卷第二宗第29頁），均較死者為輕，且
      多數未達退休年紀，仍有工作能力，依民法第1115條第3
      項所定「負扶養義務者有數人，而其親等同一時，應各依
      其經濟能力，分擔義務。」死者姚菊子於死亡時業已67歲
      ，並賴資源回收為生，應無能力扶養被上訴人甲○○，而
      應由甲○○之其他六名子女撫養云云，然賴資源回收為生
      者所在多有，若據此即認資源回收為生者即無撫養父母之
      能力，未免速斷；次查，兩造復不爭執甲○○之平均餘命
      為6.37歲，本院審酌甲○○業已高齡，其就學、娛樂方面
      之支出，或較青年人為少，但其生活所需及健康照護方面
      之支出，則會高於其他年齡層之人。本院因認甲○○、丁
      ○○、丙○○主張依其所提出之行政院主計處公布之95年
      度台中縣縣民家庭收支報告資料，以每人每年平均支出金
      額222,929元為計算基單（換算每月約為18,577元，與建
      明公司及庚○○所抗辯每人每月合理生活支出約為15,000
      元至20,000元相去不遠），扣除其他6位扶養義務人之分
      擔責任及依霍夫曼式計算法扣除中間利息後，甲○○請求
      建明公司及庚○○連帶賠償扶養費損害172,218元，【計
      算式：222,929元÷7＝31,847元；5.00000000＋（6.37－
      6）×（5.00000000－0.00000000＝5.00000000（6.37年
      之霍夫曼係數）；31,847元×5.00000000＝172,218元】
      未逾合理範圍，核屬適當，爰予准許。末以建明公司復稱
      甲○○領有老人年金（現為國民年金），既為甲○○所承
      認，自應於計算本件扶養費時予以扣除云云，然查老人年
      金或國民年金乃係政府為照顧老年人而設之社會福利政策
      ，並非為減輕加害人之賠償責任而設，是以建明公司主張
      計算扶養費時應扣除甲○○所領之老人年金云云，自無可
      採。
  ２、丁○○所支出之喪葬費用部分：丁○○為被害人姚菊子之
      子，其為被害人姚菊子支出必要之喪葬費用527,710元一
      節，有該收據在卷可查（見原審卷第43頁），亦為建明公
      司及庚○○所不爭執（見原審卷第66頁、本院第1宗第135
      頁背面），是丁○○請求建明公司及庚○○連帶賠償其為
      被害人姚菊子所支出喪葬費用527,710元，亦應准許。
  ３、甲○○、丁○○、丙○○另分別請求精神慰藉金部分：查
      甲○○為被害人姚菊子之養母，其老年喪子，精神自屬痛
      苦不堪。另丁○○、丙○○為被害人姚菊子之子女，渠等
      遭喪母之痛，精神上亦必深感痛苦，故請求建明公司及庚
      ○○賠償精神慰撫金，洵屬有據。玆審酌庚○○為高工畢
      業，從事司機工作（見相驗卷內調查筆錄），93、94年收
      入分別為221,385元及258,340元，名下無財產（見本院卷
      第一宗第86至89頁）；甲○○無所得，名下亦無財產（見
      本院卷第一宗第85-1、85-2頁），丁○○，中台醫護技術
      學院畢業，擁有不動產11筆，95年綜合所得為14萬5790元
      ，丙○○則為逢甲大學碩士，擁有不動產6筆，投資股票3
      萬6760元，95年綜合所得為117萬4452元，國家考試及格
      ，任地方政府機關主管職（見外放丁○○、丙○○個人資
      料及本院卷第一宗第64至85頁），建明公司登記資本額雖
      為2億5千萬元（見本院卷第一宗第90頁），然依其95年之
      資產負債表顯示公司之營運狀況不理想，財務吃緊（見本
      院卷第一宗第60頁），庚○○不慎撞擊被害人後，並未停
      車救護而逕自駕車逃逸，導致被害人姚菊子頭骨碎裂，情
      狀淒慘，此觀諸上開道路交通事故現場圖及相驗屍體證明
      書即明，丁○○、丙○○二人內心所受之衝擊及精神上所
      受之痛苦自鉅，然庚○○及建明公司之財務均不甚理想，
      故認原審所准許丁○○、丙○○二人之精神慰藉金各150
      萬元尚屬過高，丁○○部分應以130萬元為適當，丙○○
      部分則以140萬元為適當，而甲○○年事已高，不可能至
      車禍現場親睹被害人之狀況，所受之衝擊應較小，故本院
      認甲○○之精神慰藉金，原審所准許150萬元亦有過高之
      情形，而以80萬元為適當。逾上開額範圍之請求，尚非相
      當，不予准許。
  ４、末查，甲○○、丁○○、丙○○因被害人姚菊子死亡，已
      申領強制汽車責任保險金150萬元一節，業經陳明在卷（
      原審卷第33頁）。依強制汽車責任保險法第11條第1項規
      定：本法所稱請求權人，指下列得向保險人請求保險給付
      或向特別補償基金請求補償之人。第2款規定：因汽車交
      通事故死亡者，為受害人之遺屬，其順位如下：父母、
      子女及配偶。同條第2項規定：同一順位之遺屬有數人時
      ，按人數平均分配保險給付或補償。又同法第32條亦明定
      ：保險人依本法規定給付之保險金，視為加害人或被保險
      人損害賠償金額之一部分，加害人或被保險人受賠償請求
      時，得扣除之。揆之上開規定意旨，所領取之強制汽車責
      任保險金150萬元，依法自應歸屬於母甲○○及子女丁○
      ○、丙○○三人所有，並予均分為三人各50萬元（150萬
      元÷3＝50萬元），且為損害賠償金額之一部分。從而甲
      ○○、丁○○、丙○○向建明公司及庚○○為本件賠償之
      請求時，應分別扣除50萬元。
  ５、綜上，本件甲○○、丁○○、丙○○三人因庚○○不法侵
      害被害人姚菊子致死：
    (1)甲○○得請求建明公司及庚○○連帶賠償：扶養費172,
      218元。精神慰撫金800,000元。合計為972,218元，扣
      除上述500,000元保險金，甲○○所得請求建明公司及庚
      ○○連帶賠償之金額為472,218元。
    (2)丁○○得請求建明公司及庚○○連帶賠償：殯葬費527,
      710元。精神慰撫金1,300,000元。合計為1,827,710元
      ，扣除上述500,000元保險金，丁○○所得請求建明公司
      及庚○○連帶賠償之金額為1,327,710元。
    (3)丙○○得請求建明公司及庚○○連帶賠償：精神慰撫金1,
      400,000元，經扣除上述500,000元保險金，丙○○所得請
      求建明公司及庚○○連帶賠償之金額為900,000元。
陸、綜上所述，甲○○、丁○○、丙○○本於侵權行為之法律關
    係，請求建明公司及庚○○連帶負損害賠償責任。就連帶給
    付甲○○472,218元，連帶給付丁○○1,327,710元，連帶給
    付丙○○900,000元，及均自95年11月19日起至清償日止，
    各按週年利率百分之5計算之利息範圍內，為有理由，應予
    准許；逾上開範圍之請求，則屬無據，應予駁回。原審就甲
    ○○部分，准許甲○○超過上開部分之請求，並為假執行之
    宣告，尚有未當，建明公司及庚○○上訴意旨指摘原判決此
    部分不當，求予廢棄改判，即有理由；又原審駁回丁○○、
    丙○○各超過1,277,710元及750,000元之請求，亦為不當，
    丁○○、丙○○上訴意旨指摘原判決此部分不當，求予廢棄
    改判，亦有理由；爰由本院改判如主文第2、3項所示，至其
    餘應准許部分，原判決准許甲○○、丁○○、丙○○之請求
    ，核無違誤，建明公司及庚○○此部分之上訴為無理由，應
    予駁回。另其餘不應准許部分，原判決駁回丁○○、丙○○
    各超過10萬元及15萬元之請求並無不當，丁○○、丙○○此
    部分之上訴為無理由，應予駁回。
柒、本件事證已臻明確，兩造其餘主張及舉證，核與判決結果無
    影響，爰不逐一論述。
據上論結，本件建明公司及庚○○之上訴為一部有理由，一部無
理由，丁○○、丙○○之上訴亦為一部分有理由，一部分無理由
，依民事訴訟法第450條、第449條第1項、第79條、第85條第1項
前段、第2項，判決如主文。
中    華    民    國    97    年    11    月    4     日
                  民事第二庭    審判長法  官  邱森樟
                                      法  官  謝說容
                                      法  官  蔡秉宸
以上正本係照原本作成。
丁○○、丙○○、甲○○不得上訴。
建明公司、庚○○得上訴。
如對本判決上訴，須於收受判決送達後二十日內向本院提出上訴
書狀，其未表明上訴理由者，應於提出上訴後二十日內向本院提
出上訴理由書（須按他造人數附具繕本）。
上訴時應提出委任律師為訴訟代理人之委任狀。具有民事訴訟法
第四百六十六條之一第一項但書或第二項之情形為訴訟代理人者
，另應附具律師及格證書及釋明委任人與受任人有該條項所定關
係之釋明文書影本。
                                      書記官  洪麗華
中    華    民    國    97    年    11    月    4     日
                                                      Ａ


司法院資訊處製作；財團法人民間司法改革基金會備份。
